臺灣高等法院臺中分院民事判決　　　　 96年度上易字第238號
上　訴　人　甲○○
訴訟代理人　李清輝律師
複代理　人　張國隆律師
　　　　　　張貴閔律師
被　上訴人　乙○○
上列當事人間拆屋還地等事件，上訴人對於中華民國96年6月21
日臺灣臺中地方法院95年度訴字第3022號第一審判決提起上訴，
本院於96年9月4日言詞辯論終結，判決如下：
    主  文
上訴駁回。
第二審訴訟費用由上訴人負擔。
    事實及理由
壹、程序方面
    按訴狀送達後，原告不得將原訴變更或追加他訴，但擴張或
    減縮應受判決事項之聲明者，不在此限，民事訴訟法第255
    條第1項第3款定有明文。查被上訴人於原審起訴聲明原請求
    ：上訴人應將坐落台中縣大甲鎮○○段31地號土地內位置如
    原審判決附圖A部分，面積約30平方公尺之地上物拆除後，
    將其占用土地交還被上訴人及黃嘉雄、黃豐吉。嗣於訴狀送
    達後，變更此部分之聲明為：上訴人應將坐落台中縣大甲鎮
    ○○段31地號土地內位置如原審判決附圖A所示部分，面積
    17平方公尺之地上物拆除後，將其占用土地交還被上訴人及
    黃嘉雄、黃豐吉。核屬減縮應受判決事項之聲明，符合上揭
    法律規定，應予准許，先予敘明。
貳、實體方面
一、本件被上訴人於原審起訴主張：
(一)、坐落台中縣大甲鎮○○段31地號土地（下稱系爭土地）係被
    上訴人與訴外人黃嘉雄、黃豐吉等3人共有，每人應有部分
    各3分之1，茲發現上訴人所有門牌大甲鎮○○路317號房屋
    ，其東南側接臨大甲鎮○○路之店面，位置如原審判決附圖
    A部分，面積17平方公尺，遭上訴石無權占用，茲依民法第
    767條規定請求上訴人拆屋還地。本件為共有物之保存行為
    ，依民法第820條第2項之規定，本件訴訟得由被上訴人單獨
    為之，併此敘明。
(二)、又查：系爭土地之94年1月公告現值為每平方公尺新台幣（
    下同）43,693元，有土地登記簿謄本之記載可證，上訴人無
    權占用土地面積17平方公尺，其土地公告現值為742,781元
    ，爰請求上訴人自90年10月12日起至拆屋還地之日止，按其
    無權占用系爭土地公告現值之年息8%計算之不當得利予被上
    訴人及訴外人黃嘉雄、黃豐吉。
(三)、上訴人抗辯：系爭土地是其前手跟被上訴人之父親購買的，
    被上訴人否認之。上訴人與被上訴人或被上訴人的父親都沒
    有買賣關係存在，上訴人沒有使用系爭土地之任何權利。
(四)、爰聲明求為：1.上訴人應將坐落台中縣大甲鎮○○段31地號
    土地上如原審判決附圖所示A部分之地上物拆除，並將該部
    分土地返還被上訴人及其他共有人黃嘉雄、黃豐吉；2.上訴
    人應自90年10月12日起至拆屋還地之日止，每年給付被上訴
    人及黃嘉雄、黃豐吉104,863元；及供擔保為宣告假執行之
    判決等語。
二、上訴人則以：
(一)、上訴人所有之門牌號碼台中縣大甲鎮○○路317號房屋，是
    上訴人之前手向被上訴人父親購買的，上訴人前手賣給上訴
    人之時，也告訴上訴人買賣的範圍是到系爭土地為止。故基
    於買賣契約，上訴人有權利占用系爭土地。此外，被上訴人
    是77年間興建樓房，並未申請鑑界，亦無發現上訴人有越界
    ，若有發現，為何沒有要求拆屋還地等語，資為抗辯，爰請
    求駁回被上訴人於原審之訴及假執行之聲請；如受不利判決
    ，願供擔保請求宣告免為假執行。
(二)、於本院補充陳述：
  1.被上訴人之請求顯有權利濫用之情事。
    查上訴人所有上開建物及其土地，係經上訴人於81年3月23
    日向訴外人葉郭秀鑾所購買，而訴外人之前手即為被上訴人
    之父，且該建物係被上訴人之父所建築，而歷次交易買賣雙
    方均以該建物之牆壁為界，是上訴人縱占用被上訴人之土地
    ，亦為被上訴人所同意。且該遭上訴人占用之土地合計17平
    方公尺，無法與其他土地合併使用，而建物如遭拆除，復恐
    將影響建物之安全性，從而懇請鈞院斟酌被上訴人之請求有
    無以損害他人為目的之權利濫用情事。
  2.上訴人願與被上訴人及系爭土地之其他共有人進行協商。
    查兩造間之相鄰土地均互有占用，上訴人多次判與被上訴人
    達成換地之協議，均遭被上訴人藉故拖延，而上訴人亦無法
    與系爭土地之其他共有人進行協商，懇請鈞院傳訊渠等到庭
    ，以利雙方能試行協商。
三、原審審酌兩造所提出之攻擊防禦方法後，認系爭31地號土地
    為被上訴人與訴外人黃嘉雄、黃豐吉等三人所共有，惟上訴
    人所有建物自民國81年間起占用系爭31地號土地如原審判決
    附圖所示A部分，面積17平方公尺，且上訴人無法舉證證明
    有何占有系爭土地之正當權源，是被上訴人主張上訴人無權
    占有系爭土地即堪採信，又原審法院經審酌認上訴人占用土
    地之不當得利金額，以系爭31地號土地93年1月申報地價之
    8%為適當，且兩造復合意本件之不當得利計算標準，以每平
    方公尺13,925元計算，從而，被上訴人請求上訴人拆除如原
    審判決附圖所示A部分土地上之建物並返還土地予被上訴人
    及其他共有人黃嘉雄、黃豐吉，並請求自起訴日回溯五年即
    自90年10月12日起至上訴人返還上開土地之日止，按年給付
    被上訴人及其他共有人黃嘉雄、黃豐吉18,938 元，均有理
    由，因而判令：(一)上訴人應將坐落台中縣大甲鎮○○段31地
    號土地上如附圖所示A部分之地上物拆除，並將該部分土地
    返還被上訴人及其他共有人黃嘉雄、黃豐吉。(二)上訴人應自
    90年10月12日起至返還如附圖所示A部分土地之日止，每年
    給付被上訴人及其他共有人黃嘉雄、黃豐吉18,938元。上訴
    人對於原審上開判決不利部分不服提起上訴（被上訴人就其
    敗訴部分未據上訴，已經確定），上訴聲明：(一)原判決不利
    上訴人部分廢棄。(二)上開廢棄部分，被上訴人在第一審之訴
    及假執行之聲請均駁回。(三)訴訟費用由被上訴人負擔。被上
    訴人則答辯聲明：(一)上訴駁回。(二)第二審訴訟費用由上訴人
    負擔。
四、兩造不爭執之事實如下：
(一)、坐落台中縣大甲鎮○○段31地號土地為被上訴人與訴外人黃
    嘉雄、黃豐吉等三人所共有，應有部分各為1/3。
(二)、上訴人所有建物自81年間起占用系爭31地號土地如原審附圖
    所示A部分，面積17平方公尺。
(三)、兩造同意本件如上訴人應給付不當得利，願按系爭土地93年
　　1月之申報地價每平方公尺13,925元計算。
(四)、土地週遭情形：本件系爭土地面臨大甲鎮○○路，順天路為
    兩線道之馬路，商業活動頻繁。
五、本件爭執之點：(1)上訴人有無占用系爭A部分土地之正當權
　　源？(2)若上訴人為無權占有，被上訴人得請求之不當得利金
  　額為何？
六、得心證之理由：
(一)、上訴人雖以其前手曾向被上訴人父親購買系爭土地，且其自
    始至終均無擴建，據為其占有系爭土地之正當權源，並提出
    其與其前手即訴外人葉俊男間之買賣契約為憑，但稽之上開
    買賣契約之買賣標的物，依契約所示：1.大甲鎮○○段玖地
    號、地目建、面積0.0017公頃，2.大甲鎮○○段30地號，地
    目建，面積0.0030公頃，3.右地上物即座落大甲鎮○○路31
    9號鋼架房屋一樓，並未包括系爭31號土地在內，上訴人於
    原審雖稱伊買受之土地範圍到系爭土地為止，然上訴人買受
    之土地範圍若包括系爭31號土地之使用權在內，何以契約未
    約明之？且上訴人之前手，若確有向被上訴人父親購買系爭
    土地，又何以獨留前開A部分土地，遲未辦理移轉登記？
    況上訴人於原審既坦稱不知有占用到系爭土地，其於簽立買
    賣契約書時，就占有部分之土地，自不可能有所約定，是上
    訴人援引其與訴外人間之買賣契約據為其占有之權源，自有
    未足。
(二)、上訴人固又抗辯：系爭房屋係其於80年2月28日向葉俊男所
    購買，另由台中縣大甲鎮○○段30地號土地登記簿觀之，可
    知該地號土地於重測前舊地號為大甲鎮○○段二之一號土地
    ，該地於59年間由黃蒼盛出售予葉郭秀鸞，60年間再由葉郭
    秀鸞出售予王錦選，68年王錦選再出售予葉郭秀鸞，73年以
    夫妻聯合財產為原因讓與葉博敦，同時葉俊男以遺產分割為
    原因取得該地之所有權，葉俊男於80年間將該筆土地出售予
    甲○○，由此可證系爭土地旁之30號土地應係葉郭秀鸞買受
    系爭房屋時一同向被上訴人父親所買受，依民法第426條之1
    第1項及最高法院48年台上字第1457號判例意旨，上訴人應
    有使用系爭31號土地之權源等語，然依上訴人所述及土地登
    記簿所載：前揭大甲鎮○○段第30號土地已轉讓多手，加以
    年代久遠，究竟各人間之買賣標的物為何，有無包括系爭建
    物在內，及系爭建物之原貌如何，有無增建改建或擴建均無
    可考，單憑上訴人與葉俊男之買賣契約，自不足以證明之。
    至於證人洪添發雖證稱：上訴人與葉俊男前開買賣契約係屬
    真正，但其亦證實：並未見到被上訴人父親蓋系爭房子（本
    院卷第42頁反面），是上訴人既無法舉證證明系爭建物係由
    確由黃蒼盛所建蓋，又無其他證據足以證明葉郭秀鸞當時係
    基於何原因而占有該建物，與民法第426之1第1項規定之要
    件及判例意旨已有不合。被上訴人復一再爭執系爭鐵皮屋係
    由上訴人嗣後所加蓋，上訴人空言伊有占有如原審附圖A所
    示部分土地之正當權源，自有未洽。
(三)、按各共有人對於第三人，得就共有物之全部為本於所有權之
    請求，但回復共有物之請求，僅得為共有人全體之利益為之
    ，民法第821條定有明文。本件上訴人無權占用系爭土地，
    被上訴人為系爭土地之共有人，依前揭法律規定，被上訴人
    請求上訴人拆除如原審判決附圖所示A部分土地上之建物並
    返還土地予被上訴人及其他共有人黃嘉雄、黃豐吉，即有理
    由，應予准許。
(四)、被上訴人得請求不當得利之金額：
  (1)按無法律上之原因而受利益，致他人受損害者，應返還其利
    益，民法第179條定有明文。又無權占有他人之土地，並加
    以利用，應認可獲相當於租金之利益。又按土地法第97條第
    1項規定：「城市地方房屋之年租金，以不得超過土地及其
    建築物申報總價額年息百分之十為限。」此於租用基地建築
    房屋時準用之，同法第105條定有明文。
  (2)第查：基地租金之數額，除以基地申報地價為基礎外，尚須
    斟酎基地之位置，工商業繁榮程度，承租人利用基地之經濟
    價值及所受利益等項，以為決定（參最高法院72年台上字第
    2739號民事判決意旨）。查系爭31地號土地93年1月之申報
    地價每平方公尺為：13,924.8元，此有土地登記謄本在卷可
    憑，兩造復合意以每平方公尺13,925元作為不當得利之計算
    標準，故應以此計算不當得利之金額。茲審酌上訴人占用如
    原審判決附圖所示A部分土地，係供營業使用，並面臨雙線
    道之台中縣大甲鎮○○路，商業活動頻繁，故認上訴人占用
    土地之不當得利金額，以前揭申報地價之8%為適當，依此以
    計，上訴人每年應給付被上訴人相當於租金之不當得利金額
    為：18,938元【計算方式如下：13,925×17×8﹪＝18,938
    】。又上訴人自81年起即占用如原審判決附圖A部分土地，
    此亦為兩造所不爭，故被上訴人請求自起訴日回溯五年即自
    90年10月12日起至上訴人返還如原審判決附圖所示A部分土
    地之日止，按年給付被上訴人及其他共有人黃嘉雄、黃豐吉
    18,938元，核屬正當，應予准許。
(五)、綜上所述，上訴人既無法舉證證明有何占有系爭A部分土地
    之正當權源，被上訴人因依民法第767條、第821條、第179
    條之規定請求：(1)上訴人應將系爭土地上如原審判決附圖A
    部分之地上物拆除，並將土地返還予被上訴人及其他共有人
    黃嘉雄、黃豐吉；(2)上訴人應自90年10月12日起至返還如原
    判決附圖A部分土地之日止，按年給付被上訴人及其他共有
    人黃嘉雄、黃豐吉18,938元，洵屬有據，原審因就此部分為
    被上訴人勝訴之判決，並諭知假執行及免為假執行之供擔保
    金額，自無不合，上訴人仍執前詞，求予將原判決此部分予
    以廢棄改判，核無理由，應予駁回。
七、至上訴人於本院言詞辯論終結後，固又具狀聲請本院調查當
    當時台中大甲鎮○○里○鄰○○路191號（現門牌號碼：台中
    縣大甲鎮○○里○鄰○○路317號）係由何人所設籍，然房屋
    設籍是何人與房屋起造人未必同一，本件既無證據證明該建
    物是何人所興建及其興建之初之原狀為何，上訴人此部分聲
    請，對於本院前開認定結果尚不生影響，是其此部分聲請，
    並無審酌之必要，附此敘明。
八、據上論結，本件上訴為無理由，依民事訴訟法第449條第1項
    、第78條、判決如主文。
中　　華　　民　　國　　96　　年　　9 　　月　　18　　日
                  民事第二庭    審判長法　官　邱森樟
　　　　　　　　　　　      　　　　　法　官  翁芳靜
　　　　　　　　　　　      　　　　　法　官  謝說容
以上正本係照原本作成。
不得上訴。
　　　　　　　　　　　　　　　　　　　書記官　蘇昭文
中　　華　　民　　國　　96　　年　　9 　　月　　18　　日
                                                      Ｃ
